【裁判字號】    98,台上,7702
【裁判日期】    981218
【裁判案由】    偽造有價證券
【裁判全文】
最高法院刑事判決            九十八年度台上字第七七０二號
上  訴  人  台灣高等法院檢察署檢察官
被      告  甲○○
上列上訴人因被告偽造有價證券案件，不服台灣高等法院中華民
國九十六年十月十八日第二審判決（九十六年度上訴字第三三四
七號，起訴案號：台灣板橋地方法院檢察署九十五年度偵字第六
五一五號），提起上訴，本院判決如下：
    主  文
原判決撤銷，發回台灣高等法院。
    理  由
本件原判決以公訴意旨略稱：被告甲○○明知坐落台北縣三峽鎮
○○段柑子樹腳小段一六之二二、一六之三五地號土地，為告訴
人陳素卿所有，因告訴人不具自耕農身分，信託登記為被告名義
所有。被告乃為他人處理事務之人，竟基於意圖為自己不法所有
及行使偽造有價證券之犯意，於民國八十五年五月十四日，以上
揭土地為林祖光設定抵押權，向林祖光借款新台幣（下同）三百
五十萬元，而為違背任務之行為，致生損害於陳素卿。被告復盜
用開圓興業有限公司（負責人陳素卿，以下簡稱開圓公司）及陳
素卿印章，以開圓公司陳素卿為發票人，偽造原判決附表編號一
所示面額三百五十萬元之支票一紙，持以交付林祖光作為借款之
擔保而行使。嗣因林祖光就上開土地聲請強制執行，告訴人始知
上情。因認被告涉犯刑法第二百零一條第一項偽造有價證券、同
法第三百四十二條第一項背信罪嫌云云。經審理結果，認為不能
證明被告犯罪，因而維持第一審諭知被告無罪之判決，駁回檢察
官在第二審之上訴，固非無見。
惟查：（一）依法應於審判期日調查之證據雖已調查，而其內容
未明瞭者，即與未經調查無異，如遽行判決，仍屬應於審判期日
調查之證據而未予調查，尚不得遽對被告為有利或不利之認定。
原判決雖採信被告辯稱：伊係受告訴人之委託，向證人林祖光借
貸三百五十萬元，供開圓公司、圓和慈惠堂所用云云，並以告訴
人在第一商業銀行埔墘分行之帳戶於八十五年五月十七日，有匯
入款項一百十萬元之情事，為有利被告之認定。惟卷附被告與林
祖光所立之借款契約書記載：「茲因本人生意週轉需要，提供下
列不動產擔保（按即上開土地）向債權人林祖光借款三百五十萬
元……義務人兼連帶債務人：甲○○）」等語（見一審卷第二二
一至二二二頁）。如所載無訛，被告苟係受告訴人之託向林祖光
借款，何以自始不載明本件乃告訴人經營之開圓公司，或其主持
之圓和慈惠堂需款運用之原委，反記載其借款之目的，係為自己
之生意週轉需要？亦不要求告訴人共同在借款契約書簽署擔任債
務人及連帶債務人，以表明債務主體及清償責任，並免嗣後自己
遭受求償？又被告於第一審法院供稱：「一部分是由胡兆慶匯入
陳素卿之開圓公司的帳戶，剩下約一百三十萬元，由我匯入陳素
卿在第一商業銀行的帳戶」云云（見一審卷第五十二頁），果所
證屬實，陳素卿在第一商業銀行的帳戶，除有被告之匯款外，究
竟其之開圓公司帳戶有無由胡兆慶匯款之情事？又該兩筆匯款之
總額是否與林祖光所借予之金額相符？均不無疑義，其實情為何
，既關係被告有無上述犯行之認定，為發見真實及維護公平正義
，自有依卷內資料詳查釐清之必要，原審未遑究明，遽行判決，
自有證據調查未盡之違法。（二）法院所認定之事實，與所採之
證據不相適合，即屬證據上理由矛盾，其判決當然為違背法令。
原判決雖採信證人徐佩慈所為慈惠堂當時經濟拮據，應該是有外
借之證述，並說明：「證人邱麗惠於八十五年初後既未再管理開
圓公司事務，衡諸事理，要無參與告訴人於八十八年八月二十四
日簽立切結書協調事宜之可能，上揭有關告訴人如何書具切結書
之證詞，顯係迴護告訴人之詞，要難憑採」等旨（原判決第四頁
倒數第八行至第五頁第二十行）。惟邱麗惠於第一審法院審理時
證稱：八十八年八月二十四日之切結書乃伊所書寫，並於被告立
具切結書時在場云云（見一審卷第二００頁），且上開切結書除
由被告及告訴人為切結人外，另由許秀貴、許秋月、洪鳳榮、邱
麗惠為見證人，有該切結書影本在卷可憑（見一審卷第三十九頁
），參之徐佩慈於第一審法院審理時證以：「師姊（告訴人）去
台東時，堂中有位姓邱（邱麗惠）的師姊在處理財務的事情，後
來也有委託另一位『許秀貴』處理財務」（見一審卷第一一五頁
）；及證人胡兆慶於第一審法院審理時證以：「因為陳素卿在台
東很忙，許秀貴幫忙他管理財務，我要跟陳素卿要利息，陳素卿
在電話中跟我說，利息我叫許秀貴拿去就好了」各等語（見一審
卷第一０五頁）。果上開證述無誤，邱麗惠原即為告訴人之圓和
慈惠堂處理財務，並於八十八年八月二十四日，被告及告訴人協
調時在場，為之擬具切結書，原判決認定邱麗惠並無參與告訴人
於八十八年八月二十四日簽立切結書協調事宜之可能，即與卷內
證據不相適合，已有證據上理由矛盾之違誤。且證人許秀貴嗣既
受告訴人委託處理財務，亦曾為告訴人交付貸款利息，並於被告
及告訴人協調時在場見證，其對被告及告訴人協調之原因及過程
，似應知之甚稔，此既攸關被告、告訴人、徐佩慈或邱麗惠之供
述，究應以何者為真實之判斷，即有根究明白之必要，原審未依
卷內訴訟資料詳查慎酌，資為判斷之依據，遽行判決，亦有證據
調查未盡之違法。檢察官上訴意旨執以指摘，為有理由，應認原
判決有撤銷發回之原因。
據上論結，應依刑事訴訟法第三百九十七條、第四百零一條，判
決如主文。
中    華    民    國  九十八  年   十二   月   十八   日
                      最高法院刑事第三庭
                          審判長法官  林  增  福
                                法官  張  清  埤
                                法官  陳  世  雄
                                法官  何  菁  莪
                                法官  段  景  榕
      本件正本證明與原本無異
                                      書  記  官
中    華    民    國  九十八  年   十二   月  二十四  日
                                                      v

司法院資訊處製作；財團法人民間司法改革基金會備份。
